【裁判字號】    97,台上,2020
【裁判日期】    970515
【裁判案由】    貪污
【裁判全文】
最高法院刑事判決            九十七年度台上字第二０二０號
上  訴  人  甲○○
選任辯護人  洪堯欽律師
            劉健右律師
上  訴  人  乙○○
選任辯護人  林清源律師
上  訴  人  丙○○
選任辯護人  沙  洪律師
上列上訴人等因貪污案件，不服國防部最高軍事法院中華民國九
十六年十月三十日上訴審更審判決（九十六年上更(二)字第一號，
起訴案號：國防部高等軍事法院檢察署九十一年愛偵字第一三號
），提起上訴，本院判決如下：
    主  文
原判決撤銷，發回國防部最高軍事法院。
    理  由
本件原判決認定上訴人甲○○、乙○○及丙○○有其事實欄所載
之犯行，因而撤銷初審關於甲○○、乙○○及丙○○此部分之判
決，依修正前刑法牽連犯、連續犯規定，從一重改判論處上訴人
三人共同連續依據法令從事公務之人員，利用職務上之機會，詐
取財物罪刑。固非無見。
惟查：(一)、刑法上所稱之公務員，民國九十四年二月二日修正前
之刑法第十條第二項係規定：「稱公務員者，謂依法令從事於公
務之人員」；九十四年二月二日修正、九十五年七月一日施行之
刑法第十條第二項修正為：「稱公務員者，謂下列人員：一、依
法令服務於國家、地方自治團體所屬機關而具有法定職務權限，
以及其他依法令從事於公共事務，而具有法定職務權限者。二、
受國家、地方自治團體所屬機關依法委託，從事與委託機關權限
有關之公共事務者。」其中，第一款前段係「身分公務員」，同
款後段則為「授權公務員」，無論係「身分公務員」或「授權公
務員」，祗要是具有法定職務權限之人，在從事公共事務範圍內
之事項均屬之。而法定職務權限，其中所謂「法定」係指法律規
定、法規命令、職權命令或職務命令等而言，自包括各機關組織
法或條例、機關內部行政規則（例如組織規程、處務規程、業務
管理及考核要點等）在內。刑法上公務員之定義，在新法施行後
，與修正前並未盡相同，構成要件亦有變更，且貪污治罪條例第
二條原規定：「依據法令從事公務之人員，犯本條例之罪者，依
本條例處斷。」亦於九十五年五月五日修正為：「公務員犯本條
例之罪者，依本條例處斷。」於同年七月一日同步施行，以配合
前述刑法之修正，亦即貪污治罪條例與刑法採取相同之公務員定
義。原判決雖於事實與理由內重複認定甲○○係前國防部中山科
學研究院（下稱中科院）中將院長，職司督導中科院全般業務之
計畫、執行、考核，依法對該院院長室經費有法定支用權，並負
會計審核責任；乙○○係前開單位前上校參謀主任，職司院長室
經費支用結報作業之審查及呈轉；丙○○係前開單位中校事務秘
書，院長室小額採購及經費結報作業，均係依據陸海空軍軍官士
官服役條例、陸海空軍軍官士官任職條例等法令，服務於國家機
關而具有法定職務權限之公務員云云（見原判決第二頁第十至三
十行、第四十七頁第三十行至第四十八頁第七行），然並未於理
由內詳加說明上訴人三人依據何項法令具有何種法定職務權限，
而該當於修正後刑法上公務員之定義，此攸關上訴人三人是否構
成貪污治罪條例第五條第一項第二款利用職務上之機會詐取財物
罪之身分犯，原判決理由未詳予闡明論述，自有判決不適用法則
及理由不備之違法。(二)、有罪之判決書應記載事實，並應於理由
內記載認定犯罪事實所憑之證據及其認定之理由，軍事審判法第
一百七十四條後段、第一百七十六條第一款分別定有明文。且所
載之事實與理由必須兩相一致，方為合法，倘事實已有敘及，而
理由內未加說明，是為理由不備，若理由已加說明，而事實無此
記載，則理由失其依據，均足構成撤銷之原因。(1)貪污治罪條例
第五條第一項第二款利用職務上之機會詐取財物罪，係刑法詐欺
取財罪之特別法，其犯罪構成要件仍應以行為人主觀上有意圖為
自己或第三人不法所有之犯意存在，並表現於外，客觀上有利用
其職務上可乘之事機，施用詐術使相對人陷於錯誤而交付財物，
以遂其不法所有之目的者，始克相當。原判決關於「詐取行政事
務費」部分，雖於理由內記載甲○○、丙○○與董超杰基於意圖
為自己或他人不法所有之概括犯意，利用具有核示、審查、採購
等職務上之機會，詐取財物（原判決第四十九頁第十二至十五行
），然並未於事實欄一、(一)至(四)內明確認定甲○○、丙○○二人
主觀上是否有為自己不法所有之意圖，客觀上有利用何種職務上
可乘之機會，詐取財物，致其理由失其依據，而有判決所載理由
矛盾之違誤。(2)原判決於事實欄一、(一)內認定董超杰指示丙○○
變相結領院長行政事務費控留運用，並向甲○○報告，甲○○知
情後，不僅未予制止，反而基於概括犯意之聯絡，竟默示董超杰
辦理，丙○○明知董超杰指示違法，亦仍聽命其指示，而基於共
同之犯意聯絡，遵照辦理等情（原判決第三頁第四至九行），似
未認定甲○○與丙○○有何犯意之聯絡；另原判決事實欄一、(三)
、(四)內亦無關於甲○○共同犯罪事實之記載，但原判決竟於理由
內記載甲○○、丙○○與董超杰，有犯意聯絡與行為分擔（原判
決第四十九頁第二十一至二十二行），亦有理由失其依據之違誤
。(3)原判決於事實欄一、(三)內記載知情但無為自己或他人不法所
有意圖之陳淑芬幫助製作不實禮品核發名冊，以假結報核銷行政
事務費等情（原判決第四頁第二十八至三十行），至於事實欄一
、(二)內則僅記載吳雪芳、陳淑芬亦提供個人購物發票共計二十一
張，各為二萬七千九百二十八元及四萬六千零九十五元，以上發
票均由丙○○、「陳淑芬」及董超杰完成三級驗收蓋章（原判決
第四頁第九至十二行），對於提供發票之陳淑芬是否知情？有無
為自己或他人不法所有意圖，均未明確認定，致無從判定原判決
有關此部分共同正犯犯意聯絡之範圍，此部分事實不明，本院無
從為適用法律當否之判斷。(4)原判決事實欄二、(一)內並無關於乙
○○共同犯罪事實之記載，但其理由內記載甲○○對於乙○○、
董超杰、丙○○所犯詐取上述公款部分，無共犯之適用外，其餘
部分（即原判決事實二、(一)部分），上訴人等人間有犯意聯絡及
行為分擔（原判決第五十二頁第五至八行），同有理由失其依據
之違誤。(三)、刑法上之共同正犯，係行為人相互利用其他正犯之
犯罪行為，以達自己犯罪之目的，共同正犯間，非僅就自己實行
之行為負其責任，對其他共同正犯所實行之行為，在犯意聯絡範
圍內，亦應同負其責任，是以共同正犯間，對於刑法上之財產犯
罪，僅有共同意圖為自己不法之所有（不法之利益），或共同意
圖為第三人不法之所有（不法之利益），而不生共同意圖為自己
不法之所有（不法之利益）與共同意圖為第三人不法之所有（不
法之利益）俱存之問題。原判決於理由內說明甲○○、丙○○與
董超杰基於意圖為自己或「他人不法所有」之概括犯意，利用具
有核示、審查、採購等職務上之機會，詐取財物（原判決第四十
九頁第十二至十五行），原判決既認甲○○、丙○○與董超杰三
人為共同正犯，又於理由內記載意圖為他人不法所有云云，自有
未合。(四)、原判決事實認定甲○○、董超杰、丙○○明知對於該
院長室經費之結報應公款法用，竟意圖為甲○○不法之所有，以
供甲○○「公」、私需要及院長參謀室零星採購之彈性運用等情
（原判決第三頁第一至四行），如果無訛，就供甲○○「公」需
要之彈性運用部分，能否謂意圖為甲○○不法之所有，不無疑義
，實情如何？攸關甲○○、丙○○詐取公款金額多寡之認定，於
甲○○、丙○○之利益有重大關係，自有進一步調查釐清之必要
。原審未遑調查，遽為不利於甲○○、丙○○之判斷，其證據調
查職責已嫌未盡。(五)、關於「董超杰侵占機票差額，用以供其與
甲○○核銷的經費支出部分」及「董超杰與王璐璐共同詐取行政
事務費部分」，業經原審九十四年度忠審字第二三號判決，董超
杰未上訴而確定，詎原判決理由肆、三、四竟又對董超杰部分加
以說明不另為無罪之諭知，自有未合。以上，或為上訴意旨指摘
所及，或係本院得依職權調查之事項，應認原判決仍有撤銷發回
更審之原因。原判決認為有裁判上一罪關係之牽連犯（即原判決
理由伍之部分）及說明不另為無罪諭知部分，基於審判不可分原
則，併予發回。
據上論結，應依軍事審判法第一百九十九條、第二百零六條第一
項，刑事訴訟法第三百九十七條，判決如主文。
中    華    民    國  九十七  年    五    月   十五   日
                      最高法院刑事第五庭
                          審判長法官  張  春  福
                                法官  劉  介  民
                                法官  蔡  彩  貞
                                法官  林  俊  益
                                法官  孫  增  同
      本件正本證明與原本無異
                                      書  記  官
中    華    民    國  九十七  年    五    月   二十   日
                                                Ａ


司法院資訊處製作；財團法人民間司法改革基金會備份。
